臺灣屏東地方法院刑事判決
111年度原易字第4號
公  訴  人  臺灣屏東地方檢察署檢察官
被      告  林承妍
選任辯護人  林怡君律師（法扶律師）      
上列被告因詐欺案件，經檢察官提起公訴（110年度偵字第9411
號、第12323號），本院判決如下：
    主  文
林承妍無罪。
    理  由
一、公訴意旨略以：被告林承妍明知現今社會利用他人金融帳戶
    詐財之犯罪型態甚為猖獗，屢經國內平面及電子等各類媒體
    多年廣為披露，顯能合理遇見若將金融帳戶之資料提供他人
    使用，該金融帳戶將有高度可能用以作為詐財之工具，猶為
    自己及第三人不法之利益，基於縱有人以自己申辦之金融帳
    戶供犯罪使用，亦不違其本意之不確定幫助犯意，於民國11
    0年7月23日17時29分前某時許，以電話將其所申辦及使用之
    中華郵政股份有限公司帳號00000000000000號帳戶（下稱郵
    局帳戶）、彰化商業銀行帳號00000000000000號帳戶（下稱
    彰化銀行帳戶）之資料及密碼提供給真實身分年籍不詳之詐
    騙集團成員，以此方式幫助詐騙集團遂行犯罪。嗣詐騙集團
    成員取得上開金融帳戶資料後，即共同基於意圖為自己不法
    所有之詐欺取財犯意聯絡，於110年7月23日17時許先以電話
    聯絡告訴人李瑜婕，佯稱為網路賣家，需操作自動櫃員機解
    除分期付款云云，致告訴人李瑜婕因之陷於錯誤，而於同日
    17時29分許、17時42分許，依指示分別匯款新台幣（下同）
    29,985元、19,985元至上開郵局帳戶、彰化銀行帳戶內，旋
    遭轉出；於110年7月23日15時許（應為15時50分）許以電話
    聯絡告訴人賴侍忍，佯稱為網路賣家，需操作自動櫃員機解
    除分期付款云云，致告訴人賴侍忍因之陷於錯誤，而於同日
    18時29分許，依指示匯款30,000元（起訴書誤載為3元）至
    上開彰化銀行帳戶內，旋遭轉出（事實上賴侍忍另有匯入其
    他款項及將其他款項匯入被告其他之帳戶內）。因認被告涉
    有刑法第30條第1項前段、第339條第1項之幫助詐欺罪嫌。
二、按犯罪事實應依證據認定之，無證據不得認定犯罪事實；不
    能證明被告犯罪者，應諭知無罪之判決，刑事訴訟法第154
    條第2項、第301條第1項分別定有明文。申言之，犯罪事實
    之認定應憑證據，如未能發現相當證據，或證據不足以證明
    ，自不能以推測或擬制之方法，作為裁判基礎（最高法院40
    年台上字第86號判例意旨參照）；且認定犯罪事實所憑之證
    據，雖不以直接證據為限，間接證據亦包括在內，然而無論
    直接證據或間接證據，其為訴訟上之證明，須於通常一般之
    人均不致有所懷疑，而得確信其為真實之程度者，始得據為
    有罪之認定，倘其證明尚未達到此一程度，而有合理之懷疑
    存在而無從使事實審法院得有罪之確信時，即應由法院為被
    告無罪之判決（最高法院76年台上字第4986號判例意旨參照
    ）。再者，檢察官對於起訴之犯罪事實，仍應負提出證據及
    說服之實質舉證責任。倘其所提出之證據，不足為被告有罪
    之積極證明，或其指出證明之方法，無從說服法院以形成被
    告有罪之心證，基於無罪推定之原則，自應為被告無罪判決
    之諭知（最高法院92年台上字第128號判例意旨參照）。
三、檢察官認被告涉有前開罪嫌，主要係以下列事證，作為論據
    ：　
　⒈被告於警詢及偵訊時之供述。
　⒉被告之通話記錄列印資料。
　⒊告訴人李瑜婕、賴侍忍於警詢時之指訴。
　⒋內政部警政署反詐騙諮詢專線紀錄表、受理詐騙帳戶警示簡
    便格式表、受理各類案件紀錄表、受（處）理案件證明單。
　⒌被告上開郵局帳戶、彰化銀行帳戶之客戶基本資料、交易明
    細表。
四、訊據被告堅決否認有何幫助詐欺取財或其他犯行，辯稱：因
    為當時我在網路有買東西，就有人打電話給我說我按到加購
    ，我說我沒有要加購，對方說有3個賠償的方式，第1個就是
    給禮卷，第2個就是給禮金，第3個就是給贈品，我告訴他們
    說我要禮金，幫我匯入就好，然後對方跟我說因為加購的關
    係，只要是我名下帳戶的錢都會被扣款，所以請我提供我的
    其他帳戶及密碼給他這樣就不會被扣款，但我沒有告訴密碼
    ，他叫我按幾號幾號的帳號，他的指示我就去做，聽他的指
    示作轉出。上開帳戶的錢是對方指示我按數字轉出去的等語
    （見本院卷第97、245、247頁）；辯護人則為被告辯護略以
    ：㈠被告年紀尚輕，又具有原住民阿美族的身分，之前有網
    路購物的經驗，就已經開通手機的網路銀行操作轉帳功能，
    而非為了這次轉帳配合才開通網路轉帳的功能。㈡被告當時
    接到詐騙集團電話時正在工作，要求她配合做解除加購設定
    ，在比較倉促，且缺乏警覺心的情況下，除了依照對方指示
    輸入手機的數字外，也把自己的款項匯款轉帳出去，當時被
    告不是很清楚這樣操作結果是什麼，只知道在自己手機上照
    著電話的指示點選一些東西，應該就會有加購設定解除的結
    果，其實當時被告沒有意識到，所謂禮金跟解除加購，全部
    只是詐騙集團欺騙被告的說詞。㈢檢察官提到被告有前後說
    詞不一的情況，是因為被告不清楚她到底按了這些東西是有
    什麼樣子的意義，在法官、檢察官或警察問他有無提供帳戶
    跟密碼時，被告不知道如何正確陳述事件流程，實際上被告
    接到電話後依照對方指示按一些數字跟一些確認的操作，被
    告不清楚這樣算不算是自己提供帳號、密碼，到底是不是自
    己轉出去的，還是對方轉出去的，所以會不知道如何回答，
    才會有筆錄上前一句話跟後一句話兜不起來的情形，事實上
    一般社會比較缺乏警覺性的民眾也常見如此的情況，她不知
    道這樣會有把帳戶的錢轉出去的效果，本案被告也確實符合
    這樣的情形，其實被告陳述內容是一致的等語(見本院卷第2
    50、251頁)。
五、檢察官所提以上事證，並不足以證明被告犯罪，茲分述如下
    ：
　⒈告訴人李瑜婕、賴侍忍確有於公訴意旨所載之時間（賴侍忍
    部分應為15時50分許，起訴書記載為15時許）分別接獲詐騙
    集團某成員之來電，且其等均誤信訛騙，而分別於公訴意旨
    所載之時間以跨行存款、現金存款或轉存如公訴意旨所載之
    款項至被告前揭郵局、彰化銀行帳戶內，被告並於同日以網
    路轉帳方式將該等款項自前開帳戶轉出之事實，業據告訴人
    李瑜婕、賴侍忍於警詢中各自指訴綦詳（見玉里分局警卷第
    13至17、19至21頁、佳里分局警卷第9至13頁），並有中華
    郵政股份有限公司110年9月7日儲字第1100244638號函暨所
    附帳戶基本資料、客戶歷史交易清單、彰化商業銀行屏東分
    行110年9月9日彰屏字第1100337號函暨所附開戶基本資料、
    交易明細查詢、受理詐騙帳戶通報警示簡便格式表、受理各
    類案件紀錄表、受（處）理案件證明單、内政部警政署反詐
    騙諮詢專線紀錄表、金融機構聯防機制通報單、彰化銀行自
    動櫃員機交易明細表等件在卷可稽（見玉里分局警卷第23至
    43、45至65、67至75頁、佳里分局警卷第9至13、19、47至5
    4頁），且為被告所是認（見本院卷第97、98、99、245至24
    8頁），是此部分事實固堪認定（被告前開行為若成立犯罪
    ，應係構成刑法第339條第1項之詐欺取財罪、洗鈛防制法第
    14條第14條第1項之洗錢罪，並非僅係幫助犯）。
　⒉惟按「行為人對於構成犯罪之事實，明知並有意使其發生者
    ，為故意；行為人對於構成犯罪之事實，預見其發生而其發
    生並不違背其本意者，以故意論」，刑法第13條定有明定。
    而不論「明知」或「預見」，皆為故意犯主觀上之認識，僅
    係認識程度強弱有別，行為人有此認識進而有「使其發生」
    或「任其發生」之意，則形成犯意，前者為確定故意（直接
    故意），後者為不確定故意（間接故意或未必故意），惟不
    論確定故意或不確定故意，其應具有對構成犯罪事實的認識
    ，則無不同；次按詐欺集團取得他人帳戶資料，並用以供被
    害人匯款及指示他人提款之原因甚多，並非必然係與詐欺集
    團成員間有犯意聯絡。倘帳戶所有人主觀上與詐欺集團成員
    間無犯意聯絡，係遭詐欺集團詐騙，始將其帳戶資料提供予
    詐欺集團使用，並依詐欺集團指示而提領帳戶內款項，即難
    僅憑被害人將受騙款項匯入帳戶所有人之帳戶，及由該帳戶
    所有人提款，即認該帳戶所有人涉犯加重詐欺取財或一般洗
    錢犯行（最高法院110年度台上字第5412號判決意旨參照）
    。
　⒊被告係因之前在網路上購物，其後接獲自稱購物網站客服人
    員電話告稱將其設定到加購，於其向對方表示沒有要加購後
    ，對方陳稱可賠償禮卷、禮金或贈品，被告遂選擇賠償禮金
    ，惟斯時對方又供稱因加購之關係，被告名下帳戶都會被扣
    款，被告即依對方指示告知前揭郵局、彰化銀行帳戶，並依
    對方指示操作該等帳戶等情，業據被告於警詢、偵訊及本院
    審理時供述明確（見佳里分局警卷4、5頁、偵9411卷第25、
    26頁、本院卷第97、203至207、244至246頁；玉里分局110
    年9月18日10時30分警詢筆錄記載內容〈即玉里分局警卷第5
    至7頁〉與被告實際上所陳不符，此業據本院勘驗明確，見本
    院卷第203至207頁），並有經whoscall（陌生來電辨識APP〈
    手機應用程式〉）過濾為假冒商家之通話紀錄附卷可參（見
    玉里分局警卷第81至85頁），復無其他積極證據證明被告係
    非因上揭理由而告知前開帳戶資料，並依指示操作該等帳戶
    ，是在此種狀況下，被告客觀上雖有使詐欺集團獲悉其帳戶
    資料及操作帳戶之行為，但非可遽認其主觀上即係出於詐欺
    及洗錢之犯意。稽以詐欺集團之詐欺手法雖經大肆報導，政
    府或電視報章媒體亦不斷提醒民眾多加注意防範，然仍屢屢
    傳出民眾遭到詐欺集團詐騙之消息，而其中更不乏社經地位
    較高之人士，亦不乏受騙之原因甚不合常情而可輕易辨識者
    ，顯見對於社會事物之警覺性及對風險評估之能力本因人而
    異，自不能徒以防範詐騙業經廣泛宣導，而被告行為時為22
    歲之成年人、具有大學畢業學歷、時任表演舞者之工作經驗
    等節（見玉里分局警卷第3頁、佳里分局警卷第3頁、偵9411
    卷第26頁），即認被告應非僅單純上當受騙，並驟推其主觀
    上必有警覺而對構成詐欺及洗錢之犯罪事實有所預見。
　⒋抑且，告訴人李瑜婕在110年7月23日17時29分許匯入29,985
    元至被告前揭郵局帳戶前，被告有依詐欺集團之指示將原本
    在該帳戶內為其所有之9,123元，以網路跨行轉帳之方式轉
    帳至案外人陳靜雯所申設之臺灣中小企業銀行帳號7006****
    *24號帳戶（完整帳號詳卷）內，除據被告供陳在卷外（見
    本院卷第244、246、247頁），並有其所提出之交易結果1份
    附卷可參（見本院卷第103頁），且有前揭中華郵政股份有
    限公司110年9月7日儲字第1100244638號函暨所附客戶歷史
    交易清單、臺灣中小企業銀行國內作業中心111年4月1日111
    忠法查密字第CU26944號函暨所附客戶基本資料等件在卷可
    證（見玉里分局警卷第45、65頁、本院卷第127、129頁），
    復佐以前揭郵局帳戶既為被告所申設且持有中，帳戶內之款
    項若有進出，當確係被告所為之情以觀，應堪認上情確屬真
    實。而案外人陳靜雯前開帳戶亦因遭詐欺集團詐騙而成為人
    頭帳戶一情，則有臺灣臺南地方檢察署檢察官110年度偵字
    第21835號不起訴處分書附卷可參（見本院卷第133至137頁
    ）。是以，依上情研判，若非被告主觀上根本未認知與其連
    絡者為詐欺集團成員，被告當無依照對方之指示，將前揭郵
    局帳戶內本身之存款轉帳至詐欺集團所提供之人頭帳戶，而
    造成自身受有損害之理，由此足徵被告有無詐欺及洗錢之犯
    意，確非無疑。
　⒌雖被告提供給警方其當時所使用行動電話之通話紀錄中，已
    有部分電話號碼業經whoscall（陌生來電辨識APP）辨識為
    「假冒商家」，有前揭通話紀錄附卷可參（見玉里分局警卷
    第81至85頁），惟被告就此始終陳稱：係重新更新之後才知
    道是假冒商家等語（見偵9411卷第26、27頁、本院卷第206
    頁；玉里分局110年9月18日10時30分警詢筆錄並未如此記載
    ，惟此業經本院勘驗明確，前已述及），而因whoscall固然
    提供過濾、辨識詐騙電話或垃圾訊息的功能，然因詐騙電話
    甚多，whoscall還是要等到詐騙電話出來後，再取得該詐騙
    電話加進whoscall資料庫，使用者「更新」後才有辦法辦識
    為詐騙電話一節，業據whoscall網頁介紹資料記載甚明(見
    本院卷第73至91頁)，則在無證據證明被告依詐騙集團之指
    示將告訴人等人匯入其前揭郵局帳戶、彰化帳戶內之款項轉
    出前，業已因更新而知悉前揭經whoscall辨識為「假冒商家
    」之電話為詐騙電話，自難認被告就此已有知悉，而有公訴
    意旨所指被告對於該等電話應有驚（警）覺性，卻隨意提供
    前揭金融帳戶及密碼供不具有信賴關係之人使用，有幫助詐
    欺之不確定故意，而對構成本件幫助詐欺之犯行有所預見（
    實際上若成罪，被告所為應構成詐欺及洗錢犯行，業如前述
    ）。
六、綜上所述，本件依檢察官所提各項證據，綜合以觀仍不足以
    證明被告確有幫助詐欺之犯行，猶未到達確信其為真實之程
    度，自不能遽認被告確有被訴之犯行。此外，復查無其他積
    極證據足以證明其確有檢察官所指犯行，揆諸首揭法律規定
    與說明，既無足夠證據確信公訴意旨之指訴為真實，不能證
    明被告犯罪，自應為其無罪之諭知。
據上論斷，應依刑事訴訟法第301條第1項，判決如主文。
本件經檢察官黃薇潔偵查起訴，由檢察官黃郁如到庭實行公訴。
中    華    民    國    111   年     10   月    25    日
                   刑事第一庭   審判長法  官  王以齊
                                      法  官  粘凱庭
                                      法  官  楊宗翰
以上正本證明與原本無異。　　　　　　　　　
如不服本判決應於收受判決後20日內向本院提出上訴書狀，並應
敘述具體理由；其未敘述上訴理由者，應於上訴期間屆滿後20日
內向本院補提理由書（均須按他造當事人之人數附繕本）「切勿
逕送上級法院」。
中    華    民    國    111   年     10   月    26    日
                                      書記官  黃依玲